【裁判字號】    98,台上,6198
【裁判日期】    981022
【裁判案由】    常業詐欺
【裁判全文】
最高法院刑事判決            九十八年度台上字第六一九八號
上  訴  人  甲○○
            乙○○
            丁○○
            丙○○
            戊○○
上 列二 人
共      同
選任辯護人  謝家健律師
上列上訴人等因常業詐欺案件，不服台灣高等法院中華民國九十
六年五月十日第二審判決（九十五年度上訴字第四七三六號，起
訴案號：台灣台北地方法院檢察署九十三年度偵字第一五０三五
號），提起上訴，本院判決如下：
    主  文
原判決關於甲○○、乙○○、丁○○、丙○○、戊○○部分均撤
銷，發回台灣高等法院。
    理  由
本件原判決認定上訴人甲○○、乙○○、丁○○、丙○○、戊○
○（下稱甲○○等五人）分別有原判決事實欄所記載之犯罪事實
，因而維持第一審關於分別論處甲○○等五人共同犯常業詐欺取
財罪之各罪刑；並說明不能證明甲○○等五人有其餘被訴違反期
貨交易法或常業詐欺取財之犯行，惟此與經論罪科刑部分，有民
國九十五年七月一日修正施行前刑法第五十五條牽連犯之裁判上
一罪或實質上一罪關係，爰不另為無罪諭知部分之科刑判決，駁
回甲○○等五人在第二審之上訴，固非無見。
惟查：(一)合議制法院關於審判核心之事項，係由參與審判之法官
各本於自由心證，獨立判斷，經評議決定裁判之。對得聲明不服
之裁判，其聲明不服之方法，原則上係向上級法院提起上訴或抗
告；至於審判核心以外之訴訟程序之進行及法庭活動之指揮等事
項，則由審判長依法行使職權，單獨決定處分之，對得聲明不服
之處分，其聲明不服之方法，原則上為聲請審判長所屬法院撤銷
或變更之，亦即提起準抗告。換言之，審判長得單獨行使之職權
，以法律有明文規定者為限，其他事項均屬法院之職權，依法院
組織法第一百零一條規定，必須經參與審判之法官評議，始得形
成法院之外部意思決定，並以判決或裁定為之，審判長不得自行
決定。刑事訴訟法第二百七十三條之一第一項、第二項規定：「
除被告所犯為死刑、無期徒刑、最輕本刑為三年以上有期徒刑之
罪或高等法院管轄第一審案件者外，於前條第一項程序進行中，
被告先就被訴事實為有罪之陳述時，審判長得告知被告簡式審判
程序之旨，並聽取當事人、代理人、辯護人及輔佐人之意見後，
裁定進行簡式審判程序」、「法院為前項裁定後，認有不得或不
宜者，應撤銷原裁定，依通常程序審判之」，即以被告所犯罪名
及就被訴事實是否為有罪之陳述，並斟酌當事人、代理人、辯護
人、輔佐人之意見，決定適用何種審判程序以進行訴訟，對人民
訴訟權之保障有重大影響，已非純屬訴訟程序之進行及法庭活動
之指揮，應由法院以裁定為之，並非審判長所得單獨決定處分。
本件原審九十六年四月二十六日審判期日，審判長於甲○○等五
人就被訴事實為有罪之答辯後，僅告知甲○○等五人簡式審判程
序之旨，及聽取檢察官、甲○○等五人及其等辯護人之意見，而
未經參與審判之法官評議決定，即由審判長逕行諭知：「本件進
行簡式審判程序，開始調查證據」，有卷附審判程序筆錄之記載
可稽（見原審卷第一一四、一一五頁）。原審進行簡式審判程序
，揆諸上開說明，難謂適法。(二)案件起訴後，檢察官就其認為與
起訴犯罪事實有裁判上一罪或實質上一罪關係之其他事實，由所
屬檢察署函請法院併案審理，性質上僅在促使法院注意而已，並
不發生訴訟繫屬之效力。法院經調查結果，認為函請併案審理部
分成立犯罪，並與起訴經有罪判決之犯罪事實間，有裁判上一罪
或實質上一罪關係，始得基於審判不可分原則，一併予以裁判；
倘認為函請併案審理部分，不能證明被告犯罪，或該部分雖成立
犯罪，但與起訴之犯罪事實，並無裁判上一罪或實質上一罪關係
，該部分即非起訴效力所及，法院自不得予以裁判，應將函請併
案審理部分退回，由檢察官另為適法之處理。本件原判決理由關
於丙○○、戊○○於「宏邦國際有限公司」推銷「日圓共同基金
」；丙○○、戊○○在「樊德實業有限公司」推銷「赫德森歐元
基金」；丙○○、戊○○向林寶琴詐取新台幣（下同）一百八十
四萬九千七百五十元，分別涉犯期貨交易法第一百十二條第三款
之罪及修正前刑法第三百四十條之常業詐欺罪部分（見原判決第
一一頁），係台灣板橋地方法院檢察署以九十五年一月五日板檢
榮治94偵8833字第1448號函請第一審併案審理（見第一審卷六第
一頁、台灣板橋地方法院檢察署九十四年度偵字第八八三三號影
印卷第二四、二五頁），而未經起訴。第一審調查結果，既認不
能證明丙○○、戊○○該部分犯罪（見原判決第一一至一三頁）
，揆之上開說明，該部分即非起訴效力所及，第一審自不得予以
審判，應退由檢察官另行處理。又稽之卷內資料，甲○○、丁○
○在「宏邦國際有限公司」推銷「日圓共同基金」，涉犯期貨交
易法第一百十二條第三款、第五款之罪部分，似未經起訴，亦未
經函請第一審併案審理。乃第一審判決竟以上開二部分，與甲○
○、丁○○、丙○○、戊○○經論罪科刑部分，有牽連犯之裁判
上一罪或實質上一罪關係，而不另為無罪之諭知（見第一審判決
第三四至三七頁），自有未受請求之事項予以判決之違法。原判
決就第一審判決之上述違法，未加糾正，仍予維持（見原判決第
一一至一三頁），同非適法。(三)有罪判決書之事實一欄，為判斷
其適用法令當否之準據，應將法院依職權認定與論罪科刑有關之
事實，凡犯罪之時間、地點、方法、態樣，以及適用法律有關之
事項，均應為詳實之記載，然後於理由內逐一說明其憑以認定之
證據，並使事實認定與理由說明，互相適合，方為合法。倘若事
實未有記載，而理由加以說明，或事實已有記載，而理由未予說
明，或事實認定與理由說明，不相一致，或事實或理由欄內之記
載，前後齟齬，或事實認定與所採之證據不相適合，按諸刑事訴
訟法第三百七十九條第十四款規定，均為判決不載理由，或所載
理由矛盾，其判決當然違背法令。查(1)原判決事實欄二內認定甲
○○、丁○○、丙○○、戊○○與許郁慧、林芷妤、劉諭諼等人
有常業詐欺之犯意聯絡，理由卻說明甲○○、丁○○、丙○○、
戊○○與林芷妤有犯意聯絡及行為分擔；原判決事實欄三內認定
丙○○、戊○○與許郁慧、林芷妤、劉諭諼、朱樹永、楊男及化
名「王志賢」、「李玉婷」、「宋冠儀」之不詳姓名年籍成年男
女，有常業詐欺之犯意聯絡，理由卻說明丙○○、戊○○與劉諭
諼有犯意聯絡及行為分擔，其事實認定與理由說明，不相一致，
難謂無判決理由矛盾之違誤。(2)原判決事實欄三內認定丙○○、
戊○○等人向己○○詐取二十四萬四千元；理由中所援引己○○
之證述（見原判決第七頁），係陳稱其先後交付二十四萬四千元
及二十三萬六千元，合計四十八萬元（見台灣桃園地方法院檢察
署九十四年度偵字第八二０七號影印卷第一五二至一五五頁）。
原判決事實認定與所採之證據不相適合，不無判決理由矛盾之違
法。(四)刑之量定，應以行為人之責任為基礎，本於比例、平等及
罪刑相當等原則，並審酌刑法第五十七條所列各款情狀為輕重之
標準。刑法第五十七條第十款所稱犯罪後之態度，係指被告犯罪
後，因悔悟而力謀恢復原狀，或與被害人和解，賠償損害等情形
而言。第一審判決係審酌包括甲○○等五人均否認有何詐欺犯行
，未見悔意，又未與任何被害人達成民事和解，犯罪後態度惡劣
之情狀，據以量刑（見第一審判決第三三、三四頁）。而甲○○
等五人於原審俱已坦承犯行，並經原審據以認定犯罪事實（見原
判決第七頁）。又丁○○已與被害人李秋燕達成和解；丙○○、
戊○○已與被害人陳美伶、翁秀珠達成和解；乙○○、丁○○各
提出二十萬元，用以按比例分配賠償被害人王昱文、陳郭雪、張
博真、陳明珠、謝文琇、李秋燕等人，部分金錢已由被害人收取
，部分金錢則提存在台灣台北地方法院提存所等情，有卷附和解
書、計算表、收據、存證信函、提存書影本等可憑（見原審卷第
一三二至一四六頁、第一五六、一六二、一六三頁）。則原審與
第一審科刑時，應審酌甲○○等五人之犯罪後態度，已有顯著差
異，原判決未進一步說明理由，即遽認第一審判決對甲○○等五
人之量刑，仍屬適當，甲○○等五人請求從輕量刑，為無理由，
因而駁回甲○○等五人之上訴，難認於法無違。又原判決既認定
甲○○等五人各別參與詐欺所得金額，並非全然一致，於科刑及
審酌應否宣告緩刑時，卻籠統審酌合併計算犯罪所得之金額近二
千萬元（見原判決第一０、一一頁），有欠允妥。以上，或係上
訴意旨所指摘，或為本院得依職權調查之事項，應認原判決關於
甲○○等五人部分，均有撤銷發回更審之原因。原判決關於甲○
○等五人不另諭知無罪部分，基於審判不可分原則，併予發回。
又原判決附表一、三、四「行為人」欄所示各該行為人，是否即
指全部正犯，或係其他含意，有欠明瞭，宜予明確表明，案經發
回，併請注意及之。
據上論結，應依刑事訴訟法第三百九十七條、第四百零一條，判
決如主文。
中    華    民    國  九十八  年    十    月  二十二  日
                      最高法院刑事第十二庭
                          審判長法官  張  春  福
                                法官  林  勤  純
                                法官  李  錦  樑
                                法官  陳  國  文
                                法官  郭  毓  洲
      本件正本證明與原本無異
                                      書  記  官
中    華    民    國  九十八  年    十    月  二十八  日
                                                Ａ


司法院資訊處製作；財團法人民間司法改革基金會備份。
